【裁判字號】    90,台上,4099
【裁判日期】    900705
【裁判案由】    因貪污案件
【裁判全文】
最高法院刑事判決                                九十年度台上字第四○九九號
    上  訴  人  甲○○
    選任辯護人  莊國明律師
右上訴人因貪污案件，不服台灣高等法院中華民國八十九年十二月十三日第二審更審
判決（八十八年度重上更(三)字第一六六號，起訴案號：台灣板橋地方法院檢察署八十
三年度偵字第一七○五、三五四五號），提起上訴，本院判決如左：
    主  文
原判決撤銷，發回台灣高等法院。
    理  由
本件原判決認定上訴人甲○○原任職於財政部台北關稅局稽查組，擔任桃園中正國際
機場入境旅客行李檢查職務，為依據法令從事公務之人員。民國八十二年五、六月間
，上訴人之舊識羅徐妃雲有親友羅秀榮、林慶元、胡見明、盧慶昌等人，經常從大陸
攜帶超量木製或石雕手工藝品入境，為求順利通關，乃推由羅徐妃雲央請上訴人通融
，並應允以金錢酬謝。羅徐妃雲與上訴人聯繫後，上訴人認羅秀榮、林慶元、胡見明
、盧慶昌攜帶之大陸手工藝品，未至違法，竟允諾於法令範圍內協助其通關，約定於
入境時在行李上貼「田」字標識以資辨別，通關後每件收取新台幣（下同）九千元費
用。上訴人復以其000000000號呼叫器為聯絡工具，將值班時間告知羅徐妃
雲或其妯娌劉福嬌，再由羅徐妃雲或劉福嬌聯絡在香港等待轉機之羅秀榮、林慶元、
胡見明、盧慶昌等人，配合上訴人值班時間入境，並選擇上訴人負責之行李檢查檯通
關，於通關時表明係羅徐妃雲之友人，或在行李上貼「田」字標記以資辨認。其後：
(一)羅秀榮（羅徐妃雲之小叔）於八十二年六月五日經上訴人協助順利通關後，由其配
偶劉福嬌於同月下旬交付一萬元予羅徐妃雲（逾九千元部分充作羅徐妃雲之車馬費）
。(二)林慶元於八十二年九月二十四日經上訴人協助順利通關後數日，交付一萬三千元
予劉福嬌轉交羅徐妃雲（逾九千元部分充作羅徐妃雲之車馬費）。(三)胡見明、盧慶昌
於八十二年十二月二十五日入境時，胡見明所攜帶之行李被指定須至特別檢查檯檢查
，僅盧慶昌部分從上訴人負責之檢查檯順利通關，惟盧慶昌所攜帶之行李中，有部分
為胡見明所有，二人乃於二日後共籌二萬五千元（胡見明分擔一萬二千元，盧慶昌分
擔一萬三千元），推由胡見明交予羅徐妃雲（逾一萬八千元部分充作羅徐妃雲之車馬
費）。(四)林慶元於八十二年十二月二十九日入境時，所攜帶之石雕過多，適遇友人呂
啟榮、賴美珠同一班機返台，乃委託不知情之呂啟榮、賴美珠為其攜帶部分貼有「田
」字標記之石雕，並囑渠等走上訴人負責之檢查檯，因而順利通關；惟林慶元所攜帶
之其餘石雕則因遭查扣，無法從上訴人負責之檢查檯通關，須退運香港，或補稅放行
。林慶元乃於同年月三十一日就假手呂啟榮、賴美珠攜帶已順利通關部分，交付二萬
二千元予羅徐妃雲（逾一萬八千元部分充作羅徐妃雲之車馬費）。(五)羅秀榮於八十三
年一月二日攜帶大陸木製、石雕手工藝品入境前，經劉福嬌與上訴人聯絡後，因無法
確定其班機之時間而作罷，將大陸木製、石雕手工藝品留置於香港。(六)盧慶昌於八十
三年一月二日在香港等待轉機返台之際，適羅徐妃雲外出旅遊，盧慶昌乃經由劉福嬌
聯絡上訴人協助通關，於順利入境後數日，在台北縣中和市○○路○段一六七號劉福
嬌經營之羅薩藝品店內，交付劉福嬌一萬三千元轉交羅徐妃雲，其中九千元欲向上訴
人行賄。嗣因事發，未及依約交付上訴人即為法務部調查局北部地區機動工作組查獲
等情。因而撤銷第一審判決，改判論處上訴人依據法令從事公務之人員，對於職務上
之行為，期約賄賂罪刑，固非無見。
惟查：(一)有罪之判決書，須將認定之犯罪事實詳記於事實欄，然後於理由內逐一說明
其憑以認定之證據，使事實與理由兩相一致，方為合法。原判決事實雖記載，八十二
年五、六月間，羅秀榮、林慶元、胡見明、盧慶昌等人，因經常從大陸攜帶超量木製
或石雕手工藝品入境，為求順利通關，乃推由羅徐妃雲央請上訴人通融，並應允以金
錢酬謝。羅徐妃雲與上訴人「聯繫」後，上訴人認未至違法，竟允諾於法令範圍內協
助其通關，約定每件收取九千元之費用。惟羅徐妃雲受羅秀榮等人之委託後，如何與
上訴人「聯繫」？此乃期約賄賂罪，構成犯罪事實之重要部分，原審未於事實欄具體
記載，已有疏漏。又原判決既認定上訴人允諾協助通關，並期約每件收取九千元之費
用；但理由內並未說明，據以認定上訴人有此期約所憑之證據，亦有理由不備之疏失
。(二)原判決事實認定，林慶元等四人係於八十二年五、六月間，推由羅徐妃雲央請上
訴人通融，而行求賄賂。但依羅徐妃雲所供，係至八十二年七、八月間，始經由案外
人黃萬光之介紹而認識上訴人（見偵字第一七○五號卷(一)第四十五頁背面）；原判決
理由且說明，林慶元原不認識上訴人，至八十二年十月間，二人均受邀到羅秀榮家聊
天始認識（見原判決第六面第二至四行）。其時間之先後順序，不相適合，究竟實情
如何，原審未予查明，即遽行判決，亦嫌速斷。(三)原判決事實已明白認定，羅秀榮、
林慶元、胡見明、盧慶昌等人，係因攜帶「超量」木製或石雕手工藝品入境，為求順
利通關，乃推由羅徐妃雲央請上訴人通融，而行求賄賂。理由亦說明：「依財政部核
定『入境旅客攜帶少量自用大陸土產限量表』規定，……逾越範圍、數量者，則分別
稅放，或辦理退運、沒入」（見原判決第十七面第十至第十三行）。上訴人於偵查中
且承認：「（如果超過數量）不可以（放行）一定要留下，沒有例外，若通關放行就
不合法」（見偵字第一七○五號卷(二)第二十八頁正面、背面）。另抽中免驗者，如形
跡可疑或行李外觀異狀者，仍應依規定查驗之，不能放行（見外放財政部台北關稅局
編印「稽查組工作手冊」影本第三十頁）。本件上訴人違背前揭規定擅自放行，是否
屬於違背職務之行為，本院前次發回意旨業已指摘及此，乃更審判決竟以其中一部分
已抽中免驗，即謂均毋需查驗，上訴人係依規定檢查行李，為職務上之行為，非違背
職務之行為（見原判決第十八面第一至六行），亦有未合。(四)修正前貪污治罪條例第
七條規定：有調查、追訴或審判職務之人員，犯第四條第一項第五款或第五條第一項
第三款之罪者，加重其刑至三分之一。又依調度司法警察條例第四條第一項第四款規
定，海關之巡緝員為司法警察；且依海關緝私條例規定，海關關員執行緝私職務時，
得佩帶武器、械彈，並得勘驗、搜索關係場所，命交驗物件、搜索身體，且於詢問嫌
疑人、證人及其他關係人時，準用刑事訴訟法第三十九條至第四十一條之規定製作筆
錄。原判決既認定，上訴人原任職於財政部台北關稅局稽查組，擔任桃園中正國際機
場入境旅客檢查職務，觸犯修正前貪污治罪條例第五條第一項第三款之罪，則上訴人
是否屬於該條例第七條所稱有調查職務之人員，而有加重其刑之適用，原審未予調查
審認，亦有疏漏。以上或為上訴意旨指摘所及，或為本院得依職權調查之事項，應認
仍有撤銷發回更審之原因。
據上論結，應依刑事訴訟法第三百九十七條、第四百零一條，判決如主文。
中      華      民      國     九十     年      七      月      五      日
                              最高法院刑事第十二庭
                                  審判長法官  呂  潮  澤
                                        法官  陳  世  雄
                                        法官  林  開  任
                                        法官  蕭  權  閔
                                        法官  張  春  福
      右正本證明與原本無異
                                              書  記  官
中      華      民      國     九十     年      七      月      十      日


司法院資訊處製作；財團法人民間司法改革基金會備份。
